ACORDAO-COMPLETO-2422548

ACÓRDÃO 1397/2021 ATA 3/2021 - PRIMEIRA CÂMARA

VISTOS, relatados e discutidos estes autos de tomada de contas especial instaurada pelo Instituto Nacional do Seguro Social - INSS, em desfavor dos Srs. João Roberto Porto, ex-servidor do INSS; Armi Alves Day, segurada, Carlos César Cunha, segurado, Edi Vollrath, segurada, Carlos César Pereira, Eliomar Pedro de Souza, José Carlos de Souza, Mailton Pedro de Souza e Pedro Paulo Reis, na condição de terceiros responsáveis (por sua atuac¿a¿o como intermediadores na perpetrac¿a¿o da irregularidade) , em razão de habilitação e/ou concessão irregular de benefícios previdenciários em decorrência de atos do ex-servidor João Roberto Porto praticados na Agência da Previdência Social Tijucas-Gerência Executiva em Florianópolis/SC do INSS (GEXFLO) ,
ACORDAM os Ministros do Tribunal de Contas da União, reunidos em sessão da Primeira Câmara, ante as razões expostas pelo Relator, em:
9.1 considerar revel, para todos os efeitos, o Sr. João Roberto Porto (CPF: XXX.473.049-XX) , dando-se prosseguimento ao processo, com fulcro no art. 12, § 3º, da Lei n. 8.443/92;
9.2 excluir da relação processual os responsáveis José Carlos de Souza (CPF XXX.671.089-XX) ; Armi Alves Day (CPF: XXX.755.979-XX) , Carlos César Cunha (CPF: XXX.931.319-XX) , Edi Vollrath (CPF: XXX.626.689-XX) e Eliomar Pedro de Souza (CPF: XXX.512.959-XX) ; 
9.3 rejeitar as alegações de defesa dos Srs. Carlos César Pereira (CPF XXX.546.309-XX) , Mailton Pedro de Souza (CPF XXX.512.879-XX) e Pedro Paulo Reis (CPF XXX.770.349-XX) ;
9.4 julgar, com fundamento nos arts. 1º, inciso I, 16, inciso III, alíneas "b" e "d", da Lei 8.443/1992 c/c os arts. 19 e 23, inciso III, da mesma Lei, e com arts. 1º, inciso I, 209, incisos II e IV, 210 e 214, inciso III, do Regimento Interno, irregulares as contas dos Srs. João Roberto Porto (CPF: XXX.473.049-XX) , na condição de ex-servidor do INSS, Carlos César Pereira (CPF: XXX.546.309-XX) , Mailton Pedro de Souza (CPF XXX.512.879-XX) e Pedro Paulo Reis (CPF XXX.770.349-XX) , na condição de terceiros responsáveis, e condená-los solidariamente ao pagamento das quantias a seguir especificadas, com a fixação do prazo de quinze dias, a contar das notificações, para comprovar, perante o Tribunal (art. 214, inciso III, alínea "a", do Regimento Interno) , o recolhimento das dívidas aos cofres do Instituto Nacional do Seguro Social (INSS) , atualizadas monetariamente e acrescidas dos juros de mora, calculados a partir das datas discriminadas, até a data dos recolhimentos, na forma na forma prevista na legislação em vigor:
9.4.1. Responsáveis solidários: João Roberto Porto, CPF-XXX.473.049-XX, ex-servidor do INSS; Carlos César Pereira (CPF: XXX.546.309-XX) e Mailton Pedro de Souza  (CPF XXX.512.879-XX) , terceiros responsáveis:
	Valor original (R$) 
	Data da ocorrência
	Tipo

	Segurada: Armi Alves Day (NB 42/137.388.487-5) (peça 3, p. 216-230) 

	 1.474,66 
	09/12/2005
	D

	 1.580,00 
	09/12/2005
	D

	 395,00 
	09/12/2005
	D

	 1.580,00 
	09/01/2006
	D

	 1.580,00 
	09/02/2006
	D

	 1.580,00 
	13/03/2006
	D

	 1.580,00 
	10/04/2006
	D

	 1.646,83 
	12/05/2006
	D

	 1.646,32 
	09/06/2006
	D

	 1.646,32 
	13/07/2006
	D

	 1.646,32 
	18/08/2006
	D

	 1.646,32 
	15/09/2006
	D

	 823,16 
	15/09/2006
	D

	 1.646,47 
	20/10/2006
	D

	 1.646,47 
	14/11/2006
	D

	 1.646,47 
	13/12/2006
	D

	 823,31 
	13/12/2006
	D

	 1.646,47 
	09/01/2007
	D

	 1.646,47 
	07/02/2007
	D

	 1.646,47 
	13/03/2007
	D

	 1.646,47 
	17/04/2007
	D

	 1.700,80 
	07/05/2007
	D

	 1.700,80 
	05/06/2007
	D

	 1.700,80 
	10/07/2007
	D

	 1.700,80 
	08/08/2007
	D

	 236,40 
	04/08/2015
	C

	 236,40 
	02/09/2015
	C

	 236,40 
	21/10/2015
	C

	 88,65 
	21/10/2015
	C

	 236,40 
	06/11/2015
	C

	 236,40 
	03/12/2015
	C

	 88,65 
	03/12/2015
	C

	 236,40 
	30/12/2015
	C

	 264,00 
	01/03/2016
	C

	 264,00 
	01/03/2016
	C

	 264,00 
	04/05/2016
	C

	 264,00 
	06/06/2016
	C

	 264,00 
	31/08/2016
	C

	 264,00 
	31/08/2016
	C

	 264,00 
	31/08/2016
	C

	 132,00 
	31/08/2016
	C

	 264,00 
	11/10/2016
	C

	 264,00 
	09/11/2016
	C

	 264,00 
	06/12/2016
	C

	 132,00 
	06/12/2016
	C

	 264,00 
	05/01/2017
	C

	 281,10 
	02/02/2017
	C

	 281,10 
	10/04/2017
	C

	 281,10 
	10/04/2017
	C

	 281,10 
	08/05/2017
	C

	 281,10 
	04/06/2017
	C

	 281,10 
	04/06/2017
	C

	 281,10 
	02/10/2017
	C

	 140,55 
	02/10/2017
	C

	 281,10 
	02/10/2017
	C

	 281,10 
	09/11/2017
	C

	 281,10 
	07/12/2017
	C

	 140,55 
	07/12/2017
	C

	 281,10 
	29/01/2018
	C

	 286,20 
	06/03/2018
	C

	 286,20 
	06/03/2018
	C

	 286,20 
	30/04/2018
	C

	 286,20 
	30/04/2018
	C

	 286,20 
	12/07/2018
	C

	 286,20 
	12/07/2018
	C

	 286,20 
	06/09/2018
	C

	 286,20 
	06/09/2018
	C

	 143,10 
	06/09/2018
	C

	 286,20 
	22/11/2018
	C

	 286,20 
	22/11/2018
	C

	 286,20 
	11/01/2019
	C

	 143,10 
	11/01/2019
	C

	 286,20 
	11/01/2019
	C

Valor atualizado monetariamente até 23/01/2020: R$ 64.672,16 (v. peça 66, p.  1-22) 
9.4.2. Responsáveis solidários: João Roberto Porto, CPF-XXX.473.049-XX, ex-servidor do INSS; Carlos César Pereira (CPF: XXX.546.309-XX) , Mailton Pedro de Souza  (CPF XXX.512.879-XX) e Pedro Paulo Reis  (CPF XXX.770.349-XX) , terceiros responsáveis:
	Valor original (R$) 
	Data da ocorrência
	Tipo

	Segurado: Carlos César Cunha (NB 42/137.795.547-5) (peça 3, p. p. 266-282) 

	 1.870,00 
	20/12/2005
	D

	 311,66 
	20/12/2005
	D

	 1.870,00 
	06/01/2006
	D

	 1.870,00 
	07/02/2006
	D

	 1.870,00 
	07/03/2006
	D

	 1.870,00 
	07/04/2006
	D

	 1.938,25 
	08/05/2006
	D

	 1.937,26 
	08/06/2006
	D

	 1.937,26 
	07/07/2006
	D

	 1.937,26 
	07/08/2006
	D

	 1.937,26 
	08/09/2006
	D

	 968,63 
	08/09/2006
	D

	 1.937,26 
	08/09/2006
	D

	 1.937,44 
	09/10/2006
	D

	 1.937,44 
	08/11/2006
	D

	 1.937,44 
	08/12/2006
	D

	 968,81 
	08/12/2006
	D

	 1.937,44 
	08/01/2007
	D

	 1.937,44 
	08/02/2007
	D

	 1.937,44 
	08/03/2007
	D

	 1.937,44 
	09/04/2007
	D

	 2.001,37 
	08/05/2007
	D

	 2.001,37 
	08/06/2007
	D

	 2.001,37 
	06/07/2007
	D

	 2.001,37 
	07/08/2007
	D

	Segurada: Edi Vollrath (NB 42/138.139.307-9) (peça 3, p. 326-334) 

	 1.570,00 
	11/09/2006
	D

	 1.570,00 
	11/09/2006
	D

	 392,50 
	11/09/2006
	D

	 1.570,00 
	06/10/2006
	D

	 1.570,00 
	09/11/2006
	D

	 1.570,00 
	06/12/2006
	D

	 392,50 
	06/12/2006
	D

	 1.570,00 
	11/01/2007
	D

	 1.570,00 
	06/02/2007
	D

	 1.570,00 
	05/03/2007
	D

	 1.570,00 
	04/04/2007
	D

	 1.618,82 
	04/05/2007
	D

	 1.618,82 
	05/06/2007
	D

	 1.618,82 
	03/07/2007
	D

	 1.618,82 
	07/08/2007
	D

Valor atualizado monetariamente até 23/07/2019: R$ 135.084,08 (v. peça 66, p. 22-34) 
9.5 autorizar, desde logo, nos termos do art. 28, inciso II, da Lei 8.443/1992, a cobrança judicial das dívidas caso não atendidas as notificações;
9.6 dar ciência desta deliberação ao Instituto Nacional do Seguro Social (INSS) e aos responsáveis;
9.7 encaminhar cópia deste Acórdão à Procuradoria da República no Estado de Santa Catarina, nos termos do § 3º do art. 16 da Lei 8.443/1992 c/c o § 7º do art. 209 do Regimento Interno do TCU, para adoção das medidas cabíveis.

Tomada de contas especial instaurada pelo Instituto Nacional do Seguro Social  INSS em razão de habilitação e/ou concessão irregular de benefícios previdenciários

Primeira Câmara

Instituto Nacional do Seguro Social.

3. Responsáveis: Armi Alves Day (XXX.755.979-XX); Carlos Cesar Cunha (XXX.931.319-XX); Carlos César Pereira (XXX.546.309-XX); Edi Vollrath (XXX.626.689-XX); Eliomar Pedro de Souza (XXX.512.959-XX); José Carlos de Souza (XXX.671.089-XX); João Roberto Porto (XXX.473.049-XX); Mailton Pedro de Souza (XXX.512.879-XX); Pedro Paulo Reis (XXX.770.349-XX).

13.1. Ministros presentes: Benjamin Zymler (na Presidência) e Jorge Oliveira.
13.2. Ministros-Substitutos convocados: Augusto Sherman Cavalcanti (Relator) e Weder de Oliveira.

ACORDAO-COMPLETO-2537816

Acórdão 3611/2022 - Primeira Câmara

ACORDAO-COMPLETO-2481835

Acórdão de Relação 8414/2021 - Primeira Câmara

Acórdão de Relação

AUGUSTO SHERMAN

Adoto, como relatório, excerto da instrução vazada à peça 67 destes autos, anuída pelo corpo diretivo da SecexTCE (peças 68 e 69) , e, em quota singela, pelo MP/TCU (peça 70) :
"INTRODUÇÃO
1.	Cuidam os autos de tomada de contas especial (processo-INSS 35346.000497/2015-24) instaurada pelo Instituto Nacional do Seguro Social - INSS, em desfavor dos Srs. João Roberto Porto, ex-servidor do INSS (CPF: XXX.473.049-XX) ; Armi Alves Day, segurada (CPF: XXX.492.519-XX, 42/137.388.487-5) , Carlos César Cunha, segurado (CPF: XXX.222.489-XX, 42/137.795.547-5) , Edi Vollrath, segurada (CPF: XXX.773.121-XX, 42/138.139.307-9) , Carlos César Pereira, Eliomar Pedro de Souza, José Carlos de Souza, Mailton Pedro de Souza e Pedro Paulo Reis, na condição de terceiros responsáveis (por sua atuac¿a¿o como intermediadores na perpetrac¿a¿o da irregularidade) , em razão de habilitação e/ou concessão irregular de benefícios previdenciários em decorrência de atos do ex-servidor João Roberto Porto praticados na Agência da Previdência Social Tijucas-Gerência Executiva em Florianópolis/SC do INSS (GEXFLO) .
HISTÓRICO
2.	O processo originou-se das constatações de irregularidades no âmbito da Gerência Executada de Florianópolis/SC, apuradas no Processo Administrativo Disciplinar (PAD) 35239.001448/2006-35, no qual se verificou que o ex-servidor João Roberto Porto ele concedeu irregularmente benefícios previdenciários, valendo-se de ações judiciais inexistentes (nrs. fictícios 002005720548451, 007208000547541 e 200572080051640, cf. peça 1, p. 31, item 11.16; p. 33, item 11.21; p. 35, item 11.28; p. 185, item 51e 51.1; à peça 1, p. 175, item 48.8, consta registro de assunção, por parte do ex-servidor em apreço, de que fora o responsável pelas concessões em exame) , pela inserção de dados falsos no sistema de benefícios da Previdência Social, condutas essas que resultou em concessões irregulares de aposentadorias e resultou em sua demissão (cf. Portaria MPS 63, de 3/2/2010, peça 2, p. 26) . 
3.	O detalhamento do débito realizado consta da peça 3, p. 216-230 (Armi) , p. 266-282 (Carlos Cesar Cunha) e p. 326-334 (Edi) .
4.	O Relatório de TCE 35346.000497/2015-24  (peça 4, p. 124-150) caracterizou a responsabilidade do ex-servidor João Roberto Porto solidariamente com os segurados e os intermediários Carlos Cesar Pereira, Mailton Pedro de Souza, Pedro Paulo Reis, Eliomar Pedro de Souza e José Carlos de Souza, pelo prejuízo de R$ 274.248,07, atualizado monetariamente e acrescidos de juros de mora até 13/04/2015 (peça 4, p. 148) .
5.	O Relatório de Auditoria 1936/2015 do Controle Interno (peça 4, p. 183-185) retrata as questões relatadas no Relatório de Tomada de Contas Especial.
6.	Diante disso, a Secretaria de Controle Interno certificou a irregularidade das contas (peça 4, p. 186-189) , acompanhado do parecer do dirigente do órgão de controle interno (peça 4, p. 190) , tendo o Ministro de Estado do Trabalho e Previdência Social, Sr. Miguel Soltadelli Rossetto, registrado o conhecimento das conclusões daquele órgão de controle interno (peça 4, p. 194) . A referida responsabilização foi inscrita no Siafi (peça 4, p. 156-159) .
7.	A presente tomada de contas especial foi autuada no TCU em 5/11/2015, dando início à fase externa da TCE.
8.	Na instrução precedente (peça 38) , considerando que o alcance da jurisdição do Tribunal de Contas da União sobre terceiros estranhos à Administração Pública depende da comprovação de que tenham agido com dolo ou culpa (v. item 18.1 da peça 38) ; considerando que, no caso concreto, não há elementos que indiquem cabalmente a participação da beneficiária Edi Vollrath no conluio para a prática dos atos fraudulentos apurados pelo INSS; considerando que o TCU, na apreciação do TC Processo 014.555/2010-7, que trata de TCE instaurada em face de irregularidades semelhantes, decidiu excluir 24 segurados da relação processual (item 34 da peça 38) ; considerando as providências judiciais de iniciativa da Procuradoria Federal Especializada, com vistas à recuperação de valores pagos indevidamente a segurados (itens 30, 31 e 32 da peça 38) ; considerando a ocorrência de débitos individualmente considerados inferiores ao estipulado como mínimo para processamento de tomada de contas especiais no âmbito do TCU, conclui-se, portanto, com a proposta de repetição da citação do ex-servidor do INSS arrolado, João Roberto Porto, CPF-XXX.473.049-XX, e a citação dos terceiros responsáveis Carlos César Pereira (CPF: XXX.546.309-XX) , Mailton Pedro de Souza (CPF XXX.512.879-XX) e Pedro Paulo Reis (CPF XXX.770.349-XX) , sem que os segurados Armi Alves Day, Carlos César Cunha e Edi Vollrath, além dos terceiros responsáveis Eliomar Pedro de Souza e José Carlos de Souza, sejam instados a apresentar alegações de defesa na fase externa da TCE, em vista do entendimento de que tal medida é a que melhor se coaduna com os ditames da culpabilidade e dos princípios da racionalidade processual e da efetividade da jurisdição de contas (v. itens 33.1.1, 43.1, 44, 49 e respectivos subitens acima da peça 38) .
8.1.	 Em cumprimento ao Despacho do Secretário (peça 40) , foram promovidas as citações propostas, mediante os Ofícios-TCU/Secex-TCE 6263/2019 (Carlos César, peça 45) , 6264/2019 (João Roberto, peça 47) , 6265/2019 (Mailton, peça 48)  e 6266/2019 (Pedro Paulo, peça 46) , todos datados de 1º/10/2019. 
ANÁLISE DOS PRESSUPOSTOS DE PROCEDIBILIDADE DA IN/TCU 71/2012
Verificação de Eventual Prejuízo ao Contraditório e Ampla Defesa
9.	Verifica-se que não há prejuízo ao contraditório e ampla defesa, uma vez que não houve o transcurso de mais de dez anos desde o fato gerador sem que tenha havido a notificação dos responsáveis pela autoridade administrativa federal competente (art. 6º, inciso II, c/c art. 19 da IN/TCU 71/2012, modificada pela IN/TCU 76/2016) , nos termos da análise procedida no item 14 da peça 38.
Valor de Constituição da TCE
10.	Verifica-se que o valor atualizado do débito apurado (sem juros e sem considerar os recolhimentos feitos a partir de 2015 evidenciados à peça 33) , em 1º/1/2017, é de R$ 191.124,80 (v. peça 37, p. 20) ; portanto, superior a R$ 100.000,00, na forma estabelecida conforme os arts. 6º, inciso I, e 19 da IN-TCU 71/2012, modificada pela IN-TCU 76/2016
VERIFICAÇÃO DA EXISTÊNCIA DE OUTROS DÉBITOS
11.	Informa-se que não foram encontrados débitos imputáveis a Armi Alves Day, Carlos César Cunha, Edi Vollrath, Eliomar Pedro de Souza e José Carlos de Souza em outros processos em tramitação neste Tribunal. Quanto a João Roberto Porto, Carlos César Pereira, Mailton Pedro de Souza e Pedro Paulo Reis, foram encontrados débitos nos seguintes processos, conforme quadro abaixo (v. peças 35 e 65) :
Quadro 1
Tomadas de Contas Especiais abertas
	NR. PROCESSO
	ASSUNTO

	Responsável: João Roberto Porto

	Processo 023.352/2017-5 (Relator: ANDRÉ DE CARVALHO) 
	prejuízo causado por fraude na concessão de benefícios previdenciários

	Processo 030.849/2015-2 (Relator: AUGUSTO SHERMAN) 
	Prejuízo causado por fraude na concessão/manutenção de benefícios previdenciários, ocorrida na Agência da Previdência Social de Tijucas (APS-Tijucas) . Instituto Nacional do Seguro Social/Ministério da Previdência Social (INSS/MPS) de 2005 a 2008

	Responsáveis: João Roberto Porto, Carlos César Pereira

	Processo 008.528/2016-0 (Relator: VITAL DO RÊGO) 
	Prejuízo causado por fraude na concessão/manutenção de benefícios previdenciários, ocorrida na Agência da Previdência Social de Tijucas (APS-Tijucas) . Instituto Nacional do Seguro Social/Ministério da Previdência Social (INSS/MPS) de 2005 a 2008

	Responsáveis: João Roberto Porto e Mailton Pedro de Souza

	Processo 023.355/2017-4 (Relator: ANDRÉ DE CARVALHO) 
	prejuízo causado por fraude na concessão de benefícios previdenciários - processo TCE/INSS 35346.000611/2016-05

	Responsáveis: João Roberto Porto, Carlos César Pereira, Mailton Pedro de Souza

	Processo 008.530/2016-5 (Relator: VITAL DO RÊGO) 
	Prejuízo causado por fraude na concessão/manutenção de benefícios previdenciários, ocorrida na Agência da Previdência Social de Tijucas (APS-Tijucas) . Instituto Nacional do Seguro Social/Ministério da Previdência Social (INSS/MPS) de 2005 a 2008

	Responsáveis: João Roberto Porto, Carlos César Pereira, Mailton Pedro de Souza, Pedro Paulo Reis

	Processo 008.334/2016-1 (Relator: VITAL DO RÊGO) 
	Prejuízo causado por fraude na concessão/manutenção de benefícios previdenciários, ocorrida na Agência da Previdência Social de Tijucas (APS-Tijucas) de 2005 a 2008.

	Processo 008.239/2016-9 (Relator: VITAL DO RÊGO) 
	Prejuízo causado por fraude na concessão/manutenção de benefícios previdenciários, ocorrida na Agência da Previdência Social de Tijucas (APS-Tijucas) de 2005 a 2008

	Processo 016.327/2018-7 (Relator: ANDRÉ DE CARVALHO) 
	Concessão indevida de benefícios de aposentadoria por tempo de contribuição. (nº da TCE no sistema: 301/2017) .

11.1	Apesar de ter sido verificada a existência de outros processos em nome de João Roberto Porto, Carlos César Pereira, Mailton Pedro de Souza e Pedro Paulo Reis em tramitação nesta Casa (cf. Quadro 1 acima) , considera-se não ser conveniente o apensamento do presente processo a qualquer um deles, tendo em vista que a tal apensamento não atenderia a expectativa de racionalização administrativa, pois nenhum dos processos identificados alcança todos os responsáveis solidários do presente processo. Assim sendo, eventual apensamento só redundaria em um incremento de complexidade no desdobramento desses processos, com ampliação do rol de responsáveis solidários em relações diferentes de solidariedade por débitos diferentes.
EXAME TÉCNICO
Caracterização das irregularidades geradoras do dano ao erário
12.	Extrai-se da situação sintetizada na seção 'histórico' desta instrução a seguinte irregularidade:
12.1.	Ocorrência 1: concessão irregular de benefícios de aposentadoria aos Srs. Armi Alves Day, Carlos César Cunha e Edi Vollrath, sem suporte em documentos ou consultas idôneos, considerando que incluiu dados falsos no Sistema da Previdência Social a partir de ações judiciais inexistentes;
Valor histórico: RS 104.158,22 (v. peça 4, p. 187) ;
Dispositivos violados: 
	João Roberto Porto: art. 52 da Lei 8.213/1991 e arts. 56, 60 e 62 do Decreto 3.048/1999
	Carlos César Pereira, Mailton Pedro de Souza e Pedro Paulo Reis: art. 4º, incisos II e III, da Lei 9.784/1999, e art. 186, da Lei 10.406/2002;
Responsáveis: João Roberto Porto, na condição de ex-servidor do INSS; Carlos César Pereira, Mailton Pedro de Souza e Pedro Paulo Reis, na condição de terceiros responsáveis
Condutas: 
João Roberto Porto: Na condição de servidor do INSS e responsável pela concessão de aposentadorias, o Sr. João Roberto Porto promoveu as aposentadorias dos Srs. Armi Alves Day, Carlos César Cunha e Edi Vollrath sem suporte em documentos ou consultas idôneos, com a ocorrência de inserção de dados falsos no sistema de benefícios da Previdência Social a partir de ações judiciais inexistentes, resultando em concessão que gerou pagamentos irregulares dos benefícios, em prejuízo ao Erário federal, sem que se indicasse qualquer situação que justificasse a adoção de tal conduta, em vez de promover a devida verificação do atendimento das condições para tal concessão, com base na documentação apresentada pelos segurados e/ou em consultas que validassem as informações disponibilizadas nos documentos em apreço.
Carlos César Pereira: Carlos César Pereira contribuiu para a concessão irregular da aposentadoria feita aos segurados Armi Alves Day, Carlos César Cunha e Edi Vollrath, considerando ter intermediado o pagamento de R$ 15.000,00, R$ 17.000,00 e R$ 22.500,00, respectivamente, ao Sr. João Roberto Porto para a promoção das concessões irregulares de benefícios previdenciários, sem que fossem atendidas as exigências de tempo de serviço exigido para tanto e, por conseguinte, sem suporte em documentos ou consultas idôneos, com a geração de pagamentos irregulares dos benefícios, em prejuízo ao Erário federal, ausente qualquer situação que justificasse a adoção de tal conduta.
Mailton Pedro de Souza: Mailton Pedro de Souza contribuiu para a concessão irregular da aposentadoria feita aos segurados Armi Alves Day, Carlos César Cunha e Edi Vollrath, considerando ter intermediado o pagamento de R$ 15.000,00, R$ 17.000,00 e R$ 22.500,00, respectivamente, aos Srs. Carlos César Pereira e/ou João Roberto Porto para a promoção das concessões irregulares de benefícios previdenciários, sem que fossem atendidas as exigências de tempo de serviço exigido para tanto e, por conseguinte, sem suporte em documentos ou consultas idôneos, com a geração de pagamentos irregulares dos benefícios, em prejuízo ao Erário federal, ausente qualquer situação que justificasse a adoção de tal conduta.
Pedro Paulo Reis: Pedro Paulo Reis contribuiu para a concessão irregular da aposentadoria feita aos segurados Carlos César Cunha e Edi Vollrath, considerando ter intermediado o pagamento de R$ 17.000,00 e R$ 22.500,00, respectivamente, aos Srs. Carlos César Pereira e/ou João Roberto Porto para a promoção das concessões irregulares de benefícios previdenciários, sem que fossem atendidas as exigências de tempo de serviço exigido para tanto e, por conseguinte, sem suporte em documentos ou consultas idôneos, com a geração de pagamentos irregulares dos benefícios, em prejuízo ao Erário federal, ausente qualquer situação que justificasse a adoção de tal conduta.
Evidências: Relatório do Setor de Controle Interno/GEXFLO/INSS - NB 42/137.388.487-5 (peça 2, p. 56) ; Relatório do Setor de Controle Interno/GEXFLO/INSS - NB 42/137.795.547-5 (peça 3, p. 20) ; Relatório do Setor de Controle Interno/GEXFLO/INSS - NB 42/138.139.307-9 (peça 3, p. 60) ; Relação Detalhada de Créditos, peça 3, p. 216-230 (Armi) , p. 266-282 (Carlos Cesar Cunha) e p. 326-334 (Edi) ; Relatório Final - Processo Administrativo Disciplinar (processo 35239.001448/2006-35, peça 1, p. 15-193) ; Ação Penal 2007.72.00.014657-3/SC, peça 25, p. 19-134, peça 26, p. 1-74; Acórdão da Apelação Criminal 0012146-43.2009.404.7200/SC, peça 5; Fichas de Informações pessoais dos 
Individualização das Condutas
13.	Considerando o ilícito acima identificado, a imputação de responsabilidade atende aos pressupostos estabelecidos na jurisprudência desta Corte de Contas. Com efeito, há elementos para individualizar as condutas, o nexo de causalidade entre estas e as irregularidades geradoras do dano e está caracterizada a atuação, no mínimo culposa, dos responsáveis, conforme resumido na matriz de responsabilização anexa a esta instrução.
Verificação do Prazo de Prescrição da Pretensão Punitiva
14.	Observa-se ter ocorrido a prescrição da pretensão punitiva por parte do TCU que, nos termos do entendimento firmado no Acórdão 1441/2016-TCU-Plenário (Rel. Ministro Benjamin Zymler) , subordina-se ao prazo geral de prescrição indicado no art. 205 do Código Civil, qual seja, dez anos contados a partir da data de ocorrência da irregularidade sancionada, nos termos do art. 189 do Código Civil. As irregularidades discutidas nesta TCE ocorreram nos exercícios de 2005 a 2007, portanto há mais de 10 anos, sem interrupção do prazo prescricional, considerando a necessidade de repetição das citações realizadas em 2016 (v. item 9 da peça 38) , tidas, assim, por citações que não mantiveram a sua validade.
Análise das Citações
15. 	Os Srs. Carlos César Pereira, João Roberto Porto, Mailton Pedro de Souza e Pedro Paulo Reis tomaram ciência dos ofícios que lhe foram dirigidos para fins de citação, conforme atestam os Avisos de Recebimento que compõem as peças 50 (que demonstra a recepção do expediente de citação de Carlos César Pereira à Rua Arnaldo José de Oliveira, 340, Fazenda, em Itajaí/SC, endereço obtido em consulta à base CPF da Secretaria da Receita Federal do Brasil-SFRB, cf. peça 41) , 52 (que demonstra a recepção do expediente de citação de João Roberto Porto à Rua Araranguá, 113, São Vicente, em Itajaí/SC, endereço obtido em consulta à base CPF da Secretaria da Receita Federal do Brasil-SFRB, cf. peça 42) , 51 (que demonstra a recepção do expediente de citação de Mailton Pedro de Souza à Rua Romualdo Manoel Fagundes, 402, Cordeiros, Itajaí/SC, endereço também obtido em consulta à base CPF da SRFB, cf. peça 43) e 49 (que demonstra a recepção do expediente de citação de Pedro Paulo Reis à Rua José Maria da Veiga, 362, São João, em Itajaí/SC, endereço também obtido em consulta à base CPF da SRFB, cf. peça 44, e confirmado com comprovante de residência juntado à peça 57) . Atenderam à citação os Srs. Carlos César Pereira (resposta à peça 61) , Mailton Pedro de Souza (resposta à peça 62) e Pedro Paulo Reis (resposta à peça 58) . 
16.	Apesar de o Sr. João Roberto Porto ter tomado ciência do expediente que lhe foi encaminhado para fins de citação, conforme tratado no item acima, não atendeu à citação e não se manifestou quanto às irregularidades verificadas a ele imputadas.
17.	Cumpre tecer breves considerações sobre a forma como são realizadas as comunicações processuais no TCU. A esse respeito, destacam-se o art. 179, do Regimento Interno do TCU (Resolução 155, de 4/12/2002) e o art. 4º, inciso III, § 1º, da Resolução TCU 170, de 30 de junho de 2004, in verbis:
Art. 179. A citação, a audiência ou a notificação, bem como a comunicação de diligência, farse-ão:
I - mediante ciência da parte, efetivada por servidor designado, por meio eletrônico, fac-símile, telegrama ou qualquer outra forma, desde que fique confirmada inequivocamente a entrega da comunicação ao destinatário;
II - mediante carta registrada, com aviso de recebimento que comprove a entrega no endereço do destinatário;
III - por edital publicado no Diário Oficial da União, quando o seu destinatário não for localizado
 (...) 
Art. 3º As comunicações serão dirigidas ao responsável, ou ao interessado, ou ao dirigente de órgão ou entidade, ou ao representante legal ou ao procurador constituído nos autos, com poderes expressos no mandato para esse fim, por meio de:
I - correio eletrônico, fac-símile ou telegrama;
II - servidor designado;
III - carta registrada, com aviso de recebimento;
IV - edital publicado no Diário Oficial da União, quando o seu destinatário não for localizado, nas hipóteses em que seja necessário o exercício de defesa'.
Art. 4º. Consideram-se entregues as comunicações:
I - efetivadas conforme disposto nos incisos I e II do artigo anterior, mediante confirmação da ciência do destinatário;
II - realizadas na forma prevista no inciso III do artigo anterior, com o retorno do aviso de recebimento, entregue comprovadamente no endereço do destinatário;
III - na data de publicação do edital no Diário Oficial da União, quando realizadas na forma prevista no inciso IV do artigo anterior.
§ 1º O endereço do destinatário deverá ser previamente confirmado mediante consulta aos sistemas disponíveis ao Tribunal ou a outros meios de informação, a qual deverá ser juntada ao respectivo processo.
 (...) 
18.	Bem se vê, portanto, que a validade da citação via postal não depende de que o aviso de recebimento seja assinado pelo próprio destinatário da comunicação, o que dispensa, no caso em tela, a entrega do AR em 'mãos próprias'. A exigência da norma é no sentido de o Tribunal verificar se a correspondência foi entregue no endereço correto, residindo aqui a necessidade de certeza inequívoca. 
19.	Não é outra a orientação da jurisprudência do TCU, conforme se verifica dos julgados a seguir transcritos:
São válidas as comunicações processuais entregues, mediante carta registrada, no endereço correto do responsável, não havendo necessidade de que o recebimento seja feito por ele próprio (Acórdão 3648/2013-TCU-Segunda Câmara, Relator Ministro JOSÉ JORGE) ;
É prescindível a entrega pessoal das comunicações pelo TCU, razão pela qual não há necessidade de que o aviso de recebimento seja assinado pelo próprio destinatário. Entregandose a correspondência no endereço correto do destinatário, presume-se o recebimento da citação. (Acórdão 1019/2008-TCU-Plenário, Relator Ministro BENJAMIN ZYMLER) ;
As comunicações do TCU, inclusive as citações, deverão ser realizadas mediante Aviso de Recebimento - AR, via Empresa Brasileira de Correios e Telégrafos, bastando para sua validade que se demonstre que a correspondência foi entregue no endereço correto. (Acórdão 1526/2007-TCU-Plenário, Relator Ministro AROLDO CEDRAZ) .
20.	A validade do critério de comunicação processual do TCU foi referendada pelo Supremo Tribunal Federal, nos termos do julgamento do MS-AgR 25.816/DF, por meio do qual se afirmou a desnecessidade da ciência pessoal do interessado, entendendo-se suficiente a comprovação da entrega do 'AR' no endereço do destinatário:
EMENTA: AGRAVO REGIMENTAL. MANDADO DE SEGURANÇA. DESNECESSIDADE DE INTIMAÇÃO PESSOAL DAS DECISÕES DO TRIBUNAL DE CONTAS DA UNIÃO. ART. 179 DO REGIMENTO INTERNO DO TCU. INTIMAÇÃO DO ATO IMPUGNADO POR CARTA REGISTRADA, INICIADO O PRAZO DO ART. 18 DA LEI nº 1.533/51 DA DATA CONSTANTE DO AVISO DE RECEBIMENTO. DECADÊNCIA RECONHECIDA. AGRAVO IMPROVIDO.
O envio de carta registrada com aviso de recebimento está expressamente enumerado entre os meios de comunicação de que dispõe o Tribunal de Contas da União para proceder às suas intimações.
O inciso II do art. 179 do Regimento Interno do TCU é claro ao exigir apenas a comprovação da entrega no endereço do destinatário, bastando o aviso de recebimento simples.
21.	No caso vertente, a citação do responsável João Roberto Porto se deu em endereço constante no sistema CPF da SRFB (peça 42) . A entrega do ofício citatório dele nesse endereço ficou comprovada, conforme peça 52.
22.	Transcorrido o prazo regimental fixado e mantendo-se inerte o aludido responsável, impõe-se que seja considerado revel, dando-se prosseguimento ao processo, de acordo com o art. 12, § 3º, da Lei 8.443/1992.
23.	Nos processos do TCU, a revelia não leva à presunção de que seriam verdadeiras todas as imputações levantadas contra os responsáveis, diferentemente do que ocorre no processo civil, em que a revelia do réu opera a presunção da verdade dos fatos narrados pelo autor. Dessa forma, a avaliação da responsabilidade do agente não pode prescindir da prova existente no processo ou para ele carreada.
24.	Mesmo não sendo apresentadas as alegações de defesa, considerando o princípio da verdade real que rege esta Corte, procurou-se buscar, em manifestações dos responsáveis, seja na fase interna como na fase externa desta Tomada de Contas Especial, se havia algum argumento que pudesse ser aproveitado a seu favor, o que será apontado na conclusão das análises das alegações de defesa apresentadas.
Alegações de defesa - Carlos César Pereira e Mailton Pedro de Souza (peças 61 e 62) 
25.	Realizar-se-á a análise em conjunto das alegações de defesa dos defendentes César Pereira e Mailton Pedro de Souza em virtude do fato de as referidas alegações serem idênticas, com alteração, apenas, do signatário.
26.	Os defendentes negaram ter contribuído para a concessão irregular de benefícios previdenciários e que não conhece as pessoas mencionadas nem há qualquer indício da participação dele nas mencionadas concessões (peça 61, p. 1; peça 62, p. 1) .
27.	Ressaltaram que já tramita perante a Justiça Federal, a ação civil pública 2008.72.00.013768-0 que foi julgada improcedente, que asseveraria ser bem possível que eles não soubessem o que estava acontecendo. Enfatizaram que as provas coletadas para a ação criminal seriam completamente nulas, pois derivariam de provas assim declaradas pela própria Justiça Federal e que entendem que tal situação virá a ser reconhecida pelo STJ (peça 61, p. 1; peça 62, p. 1) .
28.	Alegaram que o presente processo é baseado no processo penal e não oportunizou o contraditório e a defesa ao defendente, tendo se limitado a reproduzir o que foi produzido no juízo penal. Acrescentaram que, além da sentença ainda não ter transitado em julgado, as provas lá coletadas seriam nulas, considerando registros dos autos do Habeas Corpus 2008.72.00.009384-6 que concluem pela concordância com a nulidade das provas obtidas em interceptação telefônica entre o dia 9/8/2007 e 19/11/2007, que teriam ligação com a operação Iceberg, no âmbito da qual, adicionaram os defendentes, as informações sobre as supostas fraudes previdenciárias teriam se originado de escutas realizadas na operação influenza, o que sugeriria a cópia de ofício apresentada, assim como se poderia deduzir da análise do processo 2007.72.0013946-5, o qual deu origem ao inquérito policial 2008.72.00.006744-6 (operação influenza) e seus respectivos anexos/apenso. Seria inquestionável que a operação iceberg não teria começado antes da operação influenza, mas sim dela seria fruto (peça 61, p. 1-5; peça 62, p. 1-5) .
29.	Teria sido a partir de escutas ilegais que se coletaram, a partir de telefonema de 14/9/2007, indícios de fraudes em aposentadorias no Porto de Itajaí, provas essas juntadas aos autos da representação criminal 2007.72.0013946-5 e integrantes do Relatório de Inteligência Policial com interceptações de 9/8/2007 a 20/11/2007. Conteúdo do referido telefonema é transcrito pelo defendente, com evidência de que a Polícia Federal não tinha conhecimento das fraudes nas aposentadorias antes do dia 14/9/2007 e só assim deu origem à operação Iceberg, oficiando ao INSS que só então teve conhecimento das irregularidades, conforme Relatório 041/SC da Assessoria de Pesquisa Estratégica e de Gerenciamento de Riscos do Ministério da Previdência Social de 29/9/2007 que menciona o recebimento de solicitação de auditoria da Polícia Federal, encaminhada pela GEXFLO, a ser realizada em aposentadorias especiais rurais, concedidas a partir de declaração fornecida pelo Sindicato dos Trabalhadores Rurais de São João Batista/SC, e Ofício 1027/BENEF/20.501, de 5/11/2007, Da GEXFLO em resposta a ofício da Polícia Federal de 9/10/2007, que informa a suspeita de existência de irregularidade nos benefícios concedidos com despachos judiciais na APS Tijucas. Os defendentes mencionaram que o INSS teria informado que já tinha conhecimento do ato ilícito mas estranhou só teria dito que averiguou após ter sido instado pela Polícia Federal. Entenderam os defendentes que o INSS só tinha suspeitas de irregularidades desde 2003 e nunca deu seguimento a esse fato comunicando a Polícia Federal. Os registros do Relatório de Inteligência Policial 001/2007, copiado para o termo das alegações de defesa (peça 61, p. 13; peça 62, p. 13) , informando sobre a atuação de Wilson Rebelo, indicaria que a Polícia Federal desconhecia a existência de qualquer procedimento investigatório sobre o objeto que daria origem à operação Iceberg, tendo se utilizado exclusivamente de escutas telefônicas (mostra transcrição de trecho de relatório que indica tal desconhecimento, peça 61, p. 14; peça 62, p. 14) . Teria sido só com a interceptação telefônica da operação influenza que os crimes contra a Previdência teriam sido descobertos, concluiu (peça 61, p. 6-14, 34; peça 62, p. 6-14, 34) .
30.	Os defendentes alegaram que as apurações do INSS que estavam em andamento até o início da operação Iceberg não atenderiam ao disposto no art. 157, § 2º, do Código de Processo Penal (dispositivo transcrito pelo defendente, peça 61, p. 14-15; peça 62, p. 14-15) , pois teriam se originado de escutas ilegais, pois só após elas, no âmbito da operação influenza, que o INSS teve conhecimento do envolvimento do Sr. Wilson Francisco Rebelo. Por todo o exposto, entendeu estar claro que a operação Iceberg baseou-se nas interceptações telefônicas da operação influenza que suscitaram a ocorrência de suporta fraude e a atuação da Delegacia de Repressão a Crimes Previdenciários, motivo pelo qual as nulidades das escutas, considerando a não independência das provas coletadas na operação Iceberg, também alcançariam a operação Iceberg, que teria sido o único processo para tratar de fraudes de aposentadorias referentes aos fatos narrados na operação Influenza. Nesse sentido, copiam mais um trecho do Relatório de Inteligência Policial 001/2007 (peça 61, p. 16-17; peça 62, p. 16-17) , no âmbito da operação Influenza. 
30.1.	Chamaram a atenção de que registros da operação Iceberg citam uma mesma pessoa do registro do relatório de inteligência policial mencionado, a Sra. Andreza (IP 799/2007) o que, junto com o registro do ofício 11482/1007 da Polícia Federal, de 5/12/2007, que informa ter obtido notícias de envolvimento de Wilson Francisco Rebelo e Denísio Dolásio Baixo em fraudes previdenciárias, demonstrariam que outra não foi a fonte de informações que não as escutas telefônicas irregulares feitas no âmbito da operação Influenza (peça 61, p. 15-19; peça 62, p. 15-19) . Logo, todo este processo de TCE estaria 'maculado pela prova ilicitamente obtida na operação influenza', aplicando-se-lhe a Teoria dos Frutos da Árvore envenenada, conforme manifestação do Supremo Tribunal Federal que mencionam, no sentido de que determinado dado probatório que só foi conhecido pela Administração Pública em razão de transgressão anterior, seriam maculados por essa ilicitude originária e que só a comprovação de que novos elementos de informação foram obtidos a partir de uma fonte autônoma de prova, sem relação de dependência com a prova originariamente ilícita, seriam admissíveis, porque não estariam contaminados pela mácula da ilicitude, e também do Superior Tribunal de Justiça, acerca de pedido de sigilo feito apenas com base em informação de inteligência, sem ter havido investigação. Em reforço, transcrevem doutrina sobre provas ilícitas por derivação no mesmo sentido (peça 61, p. 19-29; peça 62, p. 19-29) .
31. 	Reiteraram que os trabalhos do INSS foram 'inevitavelmente contaminados pelas informações que a Polícia Federal obteve a partir de 14/9/2007 em razão dos grampos nos telefones do Sr. WILSON FRANCISCO REBELLO' e que antes disso o INSS 'nem sonhava nem cogitava a hipótese das fraudes questionadas nos presentes autos'. Ainda que o defendente tenha reconhecido que o INSS já investigava irregularidades em aposentadorias, insistiu que só após o envio de ofícios contendo informações novas ligadas à pessoa dos investigados que houve mudança radical nos rumos das investigações no INSS. Os depoimentos e provas apresentadas pelo INSS que compõem o IPL 799/2007, frutos de 'procedimentos direcionados' pelas escutas telefônicas ilícitas anuladas judicialmente evidenciariam a contaminação direta desses procedimentos. Nesse sentido, citam decisão em HC 93050/STF, contra o apoio da ação persecutória do Estado em elementos probatórios ilicitamente obtidos, e trecho de decisão proferida pela própria Juíza a quo, nos autos do inquérito policial 2008.72.00.006744-6/SC, para negar a existência de fonte independente e descoberta inevitável (peça 61, p. 29-37; peça 62, p. 29-37) .
32.	Após o exposto, os defendentes requereram o recebimento da defesa e o reconhecimento da ausência de sua participação no fatos invocados, com a improcedência da ação em relação a ele, requerendo provar o alegado por todos os meios de prova em direito admitidas par evidenciar que não possuíam relação com os fatos invocados (peça 61, p. 37; peça 62, p. 37) .
Análise
33.	Em síntese, os defendentes invocam a anulação da presente TCE por ter se fundamentado em procedimentos adotados pelo INSS considerados ilegais por terem sido motivados por demanda policial fundada em escutas realizadas em setembro de 2007 no âmbito da operação Influenza. Com a anulação do processo, afasta-se a responsabilidade dos defendentes em apreço. Não houve nenhum enfrentamento de mérito quanto aos fatos a eles imputados, salvo a alegação de que não conheciam as pessoas dos segurados cujos benefícios irregulares são acusados de ter colaborado para sua concessão.
34.	No que diz respeito à alegação de os defendentes não conhecerem os Srs. Armi Alves Day, Carlos César Cunha e Edi Vollrath (item 26) consigne-se que tal ocorrência, mesmo se tomada como verdadeira, não afastaria a imputação que pesa contra os defendentes nos presentes autos, considerando que sua responsabilização decorreu de sua ação como intermediadores dos repasses de R$ 15.000,00 (Armi) , R$ 17.000,00  (Carlos César Cunha) e R$ 25.000,00 (Edi Vollrath) entregues a Eliomar Pedro de Souza (Armi: Eliomar é irmão de Mailton Pedro de Souza) e a Pedro Paulo Reis (Carlos César Cunha: Pedro Paulo era cunhado de Carlos César Cunha; Edi Vollrath: Pedro Paulo recebeu o valor por intermédio de José Carlos de Souza) para os Srs. Mailton e Carlos César Pereira, este apontado pelo Sr. João Roberto Porto como um em dois dos intermediários que faziam contato com ele (v. Ação Penal 2007.72.00.014657-3/SC, peça 25, p. 82) , em torno de quem se organizou uma rede de agenciadores de segurados para fins de obtenção de concessões de aposentadoria, entre eles os Srs. Eliomar Pedro de Souza, José Carlos de Souza, Mailton Pedro de Souza e Pedro Paulo Reis, cujos segurados por eles agenciados tinham a documentação e os valores solicitados pelo Sr. João Roberto Porto repassado pelo responsável em apreço (cf. peça 25, p. 74 e 82) , para que tais recursos chegassem ao Sr. João Roberto Porto, com quem agiam de forma associada na consecução de irregularidades (v. instrução à peça 38, itens 49 e subitens) . Assim, o contato não foi com os segurados, que poderiam até não conhecer, mas com outros intermediadores do esquema (v. tb. itens 33.1.1 e 33.1.1.1 da peça 38) . Assim sendo, rejeita-se essas alegações de defesa.
35.	Quanto às alegações de litispendência (v. item 28) , registre-se que não caberia ao caso, devido ao Princípio da Independência das Instâncias, considerando que não ocorreu a existência de uma sentença penal absolutória resultante do reconhecimento da inexistência de autoria do fato ou da inocorrência material do próprio evento, nos termos do artigo 386, incisos I e IV, do CPP, rejeitando-se, assim, tais argumentos.
36.	As alegações sobre a nulidade das evidências que subsidiaram a instrução deste processo produzidas pelo INSS, consubstanciadas nos itens 28 a 31 acima, ressalte-se que as evidências que conduziram as investigações do INSS iniciaram-se no ano de 2006, por intermédio do Processo Administrativo Disciplinar (PAD) 35239.001448/2006-35 (v. relatório final, peça 1, p. 15-193) , anterior ao ano de 2007, quando teriam ocorrido as escutas telefônicas impugnadas que sustentariam a tese de nulidade de provas do defendente; por outro lado, sua responsabilidade decorre de convencimento sobre sua participação firmado em virtude de entendimento adotado na sentença da Ação Penal 2007.72.00.01.4657-3/SC (v. ref. aos fatos 79, peça 25, p. 35; 87, peça 25, p. 37; 92, peça 254, p. 37-28) , que considerou atendidos os requisitos legais para obtenção das provas que incriminaram o Sr Mailton obtidas por escutas telefônicas (v. item II.1.1, peça 25, p. 60-63) e reconheceu que o início das investigações do INSS iniciaram em período anterior a agosto de 2007, antes do início das escutas telefônicas no processo da Operação Influenza e as conclusões parciais do INSS sobre as fraudes previdenciárias foram que nortearam a continuidade das investigações policiais, de forma que se tais investigações do INSS se desenvolveram de forma autônoma em relação à Operação Influenza (cf. item II.1.4, peça 25, p. 66-69) . Rejeitam-se, assim, as referidas alegações de defesa.
37. 	Nos termos acima, rejeitam-se as alegações de defesa dos responsáveis Carlos César Pereira e Mailton Pedro de Souza e seus pedidos pela improcedência da ação, considerando a insubsistência das alegações apresentadas.
Alegações de defesa - Pedro Paulo Reis (peça 58) 
38.	inicialmente, o defendente asseverou não ter agido em conluio com os Srs. Carlos César Pereira e João Roberto Porto. Informa ter sido proprietário de uma transportadora que entrou em falência e, por isso, deixou de pagar contribuições sindicais e passou a ser alvo de cobranças tidas como excessivas do sindicato respectivo. Em tentativa de resolver tal pendência, no sindicato, teria recebido a proposta de perdão da dívida em troca de resolução pela sua aposentadoria pagando suas contribuições atrasadas de uma só vez. Por ter interesse em aposentar-se e não vislumbrar nenhuma irregularidade nessa ação, tendo como praxe o pagamento das contribuições atrasadas como condição para concessão de aposentadoria, aceitou a proposta, mediante a entrega ao Sr. Mailton da importância de R$ 17.500,00 (dezessete mil e quinhentos reais) para que ele providenciasse a aposentadoria em questão, agindo sob o entendimento de que atendia às disposições legais em busca de seu direito, sem intenção de causar prejuízo aos cofres públicos (peça 58, p. 2) . 
39.	Refutou o defendente que tenha promovido o agenciamento de pessoas e que não haveria qualquer indício de ter assim agido. Não recebeu qualquer quantia em dinheiro, nem intermediou 'com as pessoas relacionadas como aposentadas' (peça 58, p. 2) .
40.	Informou ter tido êxito em seu processo de aposentadoria e que comentou com seu cunhado o procedimento adotado, imaginando que o referido processo era legal e que auxiliaria na mesma busca de direitos. No entanto, negou conhecer os segurados citados na presente tomada de contas e ter intermediado ou externado o seu sucesso na concessão do benefício, assim como afirmou desconhecer 'por completo a origem das informações e atribuições ilícitas que lhe são feitas', motivo pelo requereu que fosse recebida a sua contestação e a demanda julgada improcedente em relação a ele, por ausência de provas de que tenha concorrido para a prática dos 'crimes previstos na emenda da inicial, declarando-o desobrigado do pagamento da indenização pretendida' (peça 58, p. 2-3) .
41.	Seguiu com referência ao entendimento firmado por meio do acórdão de 1441/2016 do TCU-Plenário (Rel. Ministro Benjamin Zymler) de que o TCU subordina-se ao prazo geral da prescrição, para anotar que, no caso, estaria sendo demandado por supostamente ter intermediado concessões irregulares de benefícios aos segurados Carlos Cesar Cunha e Edi Vollrath ocorridos de 2005 até 2007 e que o presente processo é de 2015. A sua citação efetivou-se em 10/2018, quando já teria o prazo prescricional inteiramente se escoado. Acrescentou que mesmo tendo ocorrido o ajuizamento da ação, o Código de Processo Civil aplicável aos processos administrativos estabeleceria que a interrupção da prescrição ocorreria somente com despacho que determinasse a citação do réu e retroagiria à data da propositura da ação (citou, então, o dispositivo correspondente) . Como entendeu que no momento em que foi ordenada sua citação a prescrição já havia sido implementada, requereu o reconhecimento da ocorrência da prescrição (peça 58, p. 3-4) .
42.	Em outro momento, invocou o art. 6º, inciso I, da Instrução Normativa-TCU 71/2012, atualizado pela Instrução Normativa 76, que dispensa a instauração da tomada de contas especial na hipótese do valor do débito ser inferior a R$ 100.000,00, valor não atingido em relação às concessões irregulares dos segurados Carlos Cesar Cunha e Edi Vollrath pelas quais é-lhe imputado débito, razão pela qual deveria ser determinado o arquivamento parcial do presente processo, nos termos do citado dispositivo (peça 58, p. 4-5) .
43.	Reiterou o defendente não haver comprovação da materialidade e da autoria 'dos crimes atribuídos' a ele e que foi vítima de 'armadilha planejada por João Roberto Porto' por não imaginar que os valores a título de atrasados estavam sendo a esse servidor direcionados. Fundou sua posição no fato de a sentença que fundamentaria o processo administrativo relativamente a ele não teria transitado em julgado ainda, pois aguardaria decisão a ser proferida pelo Superior Tribunal de Justiça, na Ação Penal 2007.72.00.014657-82.2007.4.04.7200, cujo histórico apresentou (peça 58, p. 5) . Uma vez que a Constituição da República define no art. 5º, inciso LVII, que ninguém será considerado culpado até o trânsito em julgado de sentença penal condenatória, restaria comprovado que não teve envolvimento com a concessão de benefícios irregulares em favor de Cesar Cunha e Edi Vollrath, pois o processo que apura essas irregularidades estaria suspenso aguardando pronunciamento judicial (peça 58, p. 5-6) .
44.	Por outro lado, o defendente invocou o art. 5º, incisos V e X da Constituição da República e os arts. 186 e 927 do Código Civil de 2002, além da doutrina de Nelson Nery Júnior, Rosa Maria de Andrade, Caio Mário da Silva Pereira e José Afonso da Silva, para afirmar que inexiste responsabilidade objetiva em relação a ato de improbidade administrativa, sendo exigida a demonstração do dolo, da ocorrência de má-fé, o que não existiria no caso, pois o defendente reiterou ter sido enganado por João Roberto Porto quando esse lhe disse que os valores diziam respeito aos atrasados. Nenhuma das ações teria comprovado que agira em conluio com ele nem que agiram em conjunto para benefício próprio, mas que todos os valores foram entregues a João Roberto Porto, o que demonstraria não ter o defendente conhecimento da ilicitude por ele perpetrada, pois, se tivesse, 'certamente receberia uma porcentagem dos pagamentos realizados'. Não haveria evidências de que tenha agido de má-fé ou se locupletado com o recebimento de parte dos valores pagos no caso da concessão de benefícios irregulares em favor de Carlos Cesar Cunha e Edi Vollrath (peça 58, p. 6-10) .
45.	Entendeu o requerente não ter sido provada a existência de dolo, conforme se conclui em relação ao art. 4º, II e III, da Lei 9.784/99 e art. 186 do Código Civil, e, assim, também não foi provada a adequação da conduta ao ilícito em questão. Ainda, igualmente não foi provado que tenha auferido vantagem patrimonial em decorrência da suposta ilicitude. O crime de improbidade administrativa não poderia ensejar condenação sem provas efetivas da conduta ilícita ou baseada exclusivamente em prova testemunhal, como deduziu de jurisprudência que apelou para o uso de provas robustas para tanto (TJ-DF - Apelação Cível APC 20120111406694, publicada em 22/01/2016) (peça 58, p. 10; 5ª Turma Cível Publicado no DJE : 22/01/2016, p. 352 - 22/1/2016, Apelação Cível APC 20120111406694 (TJ-DF) ) , razões pela qual seja julgada improcedente a presente TCE (peça 58, p. 10-12) .
46.	Encerrou com pedido de notificação/intimação dos atos processuais em nome do advogado Laudelino João da Veiga Netto (peça 58, p. 12) .
Análise
47.	No que diz respeito as informações quanto ao processo de aposentadoria do defendente descrito no item 38, trata-se de objeto estranho as presentes autos, motivo pelo qual tem-se por prejudicada a sua análise.
48.	Quanto ao fato de não ter agenciado pessoas para obter aposentadorias perante o INSS e não ter recebido quantias para tanto (item 39) , registre-se que, em relação ao defendente, tem-se relato do Sr. Carlos César Cunha, seu cunhado, na condição de segurado, que informou ter-lhe entregue documentos e pago R$ 17.000,00, para obter sua aposentadoria, sem que lhe tivesse sido informada a destinação desses valores (v. Ação Penal 2007.72.00.014657-3/SC, peça 25, p. 128) ; contra o defendente também há registro de ter recebido o pagamento de R$ 22.500,00 feito pela segurada Edi Vollrath a José Carlos de Souza, para dar seguimento as ações que vieram a resultar na concessão indevida de sua aposentadoria (v. Ação Penal 2007.72.00.014657-3/SC, peça 25, p. 132; termo de depoimento de Carlos César Cunha na Polícia Federal, peça 3, p. 116) e foi citado como pertencente a uma rede de agenciadores de segurados para fins de obtenção de concessões de aposentadoria, entre eles os Srs. Eliomar Pedro de Souza, José Carlos de Souza, Mailton Pedro de Souza e próprio defendente, cujos segurados por eles agenciados tinham a documentação e os valores solicitados pelo Sr. João Roberto Porto repassado pelo responsável em apreço (cf. peça 25, p. 74 e 82; v. tb. sentença judicial na Ação Penal 2007.72.00014657-3/SC, peça 25, p. 37-38, 128, 132, 133, peça 26, p. 1; Acórdão da Apelação Criminal 0012146-43.2009.404.7200/SC, peça 5, p. 8; termo de depoimento, peça 3, p. 116) para intermediar a promoção de tais concessões junto ao Sr. João Roberto Porto. Logo, não se acolhe as alegações de defesa apresentadas, frente às evidências presentes nos autos.
49.	Em relação à sua alegação de que desconhecia a ilicitude dos procedimentos de recebimento dos valores para viabilizar as concessões (item 40) e de que não teria agido de má-fé ou se locupletado de valores decorrentes dos ilícitos apontados (itens 44 e 45) , especialmente citando a do seu cunhado [Carlos César Cunha], reitera-se a informação de que esse próprio cunhado informou ter-lhe entregue documentos e pago R$ 17.000,00, para obter sua aposentadoria (v. item 48 acima) , sem que lhe tivesse sido informada a destinação desses valores, isto é, não havia entendimento que se tratava de recolhimento para pagamento de valores atrasados mas de valor necessário para dar seguimento a esse procedimento de concessão. De todo modo, a sua responsabilização é por culpa por ter colaborado pelo esquema, independente de ter se locupletado com ele. Deixou de agir como o homem médio, de que se exige a compreensão de que as relações dos segurados com o INSS são personalíssimas, exigindo procuradores formalmente designados para tanto, o que não ocorreu. Não há evidências que tenha agido em procuração, dentro de um processo transparente e que denotasse a convicção de agir nos limites da lei e permitisse afastar a ocorrência de má-fé. Assim sendo, rejeitam-se essas alegações de defesa.
50.	Quanto as alegações de prescrição objeto do item 41 acima, observe-se a análise feita no item 14 afasta somente a aplicação de sanções, posto que o débito é imprescritível, nos termos do art. 37, § 5º, da Constituição da República, rejeitando-se referidas alegações no que respeita ao débito.
51.	No que diz respeito ao valor do débito, ele encontra-se sim nos limites de imputabilidade e processamento da IN-TCU 71/2012 (item 42) , considerando que os débitos a ele imputados, atualizados até 1º/1/2017,  referentes a Carlos César Cunha (R$ 82.327,97, peça 37, p. 8) e Edi Vollrath (R$ 38.932,52, peça 37, p. 15) ultrapassam o limite de dispensa mencionado no art. 6º, inciso I. Nesses termos, rejeitam-se as referidas alegações de defesa.
52.	O fato de haver processo criminal em curso pendente de decisão final, como sintetizado no item 43 acima não compromete o seguimento da presente TCE devido ao Princípio da Independência das Instâncias, considerando que o presente processo conclui a partir de se próprio sistema de coleta e análise de evidências e que não há indicação de ter ocorrido sentença penal absolutória resultante do reconhecimento da inexistência de autoria do fato ou da inocorrência material do próprio evento, nos termos do artigo 386, incisos I e IV, do CPP, rejeitando-se, assim, tais alegações de defesa.
53.	Nesses termos, rejeitam-se as alegações de defesa apresentadas pelo responsável Pedro Paulo Reis.
CONCLUSÃO
54.	Diante da indicação de exclusão dos responsáveis Armi Alves Day, Carlos César Cunha, Edi Vollrath, Eliomar Pedro de Souza e José Carlos de Souza (cf. item 43.1, peça 38) , da revelia dos Srs. João Roberto Porto e da rejeição das alegações de defesa dos Srs. Carlos César Pereira, Mailton Pedro de Souza e Pedro Paulo Reis e inexistindo nos autos elementos que permitam concluir pela ocorrência de boa-fé ou de outros excludentes de culpabilidade em suas condutas, propõe-se que suas contas sejam julgadas irregulares e que os responsáveis sejam condenados em débito.
INFORMAÇÕES ADICIONAIS
55.	Consigne-se que o atual registro da Advogada Fernanda Ames Martini, indicado na procuração de peça 53 como sendo OAB/RS 97.666, é OAB/SC 54369 (v. consulta ao cadastro nacional de advogados da OAB, peça 64) .
PROPOSTA DE ENCAMINHAMENTO
56.	Diante do exposto, submetemos os autos à consideração superior, propondo ao Tribunal:
	a) considerar revel, para todos os efeitos, o Sr. João Roberto Porto (CPF: XXX.473.049-XX) , dando-se prosseguimento ao processo, com fulcro no art. 12, § 3º, da Lei n. 8.443/92;
	b) excluir da relação processual os responsáveis Armi Alves Day (CPF: XXX.755.979-XX) , Carlos César Cunha (CPF: XXX.931.319-XX) , Edi Vollrath (CPF: XXX.626.689-XX) , Eliomar Pedro de Souza (CPF: XXX.512.959-XX) e José Carlos de Souza (CPF XXX.671.089-XX) ;
	c) rejeitar as alegações de defesa dos Srs. Carlos César Pereira (CPF XXX.546.309-XX) , Mailton Pedro de Souza (CPF XXX.512.879-XX) e Pedro Paulo Reis (CPF XXX.770.349-XX) ;
	d) com fundamento nos arts. 1º, inciso I, 16, inciso III, alíneas 'b' e 'd' da Lei 8.443/1992 c/c os arts. 19 e 23, inciso III, da mesma Lei, e com arts. 1º, inciso I, 209, incisos II e IV, 210 e 214, inciso III, do Regimento Interno, que sejam julgadas irregulares as contas dos Srs. João Roberto Porto (CPF: XXX.473.049-XX) , na condição de ex-servidor do INSS, Carlos César Pereira (CPF: XXX.546.309-XX) , Mailton Pedro de Souza (CPF XXX.512.879-XX) e Pedro Paulo Reis (CPF XXX.770.349-XX) , na condição de terceiros responsáveis, e condená-los ao pagamento das quantias a seguir especificadas, com a fixação do prazo de quinze dias, a contar das notificações, para comprovar, perante o Tribunal (art. 214, inciso III, alínea 'a', do Regimento Interno) , o recolhimento das dívidas aos cofres do Instituto Nacional do Seguro Social (INSS) , atualizadas monetariamente e acrescidas dos juros de mora, calculados a partir das datas discriminadas, até a data dos recolhimentos, na forma na forma prevista na legislação em vigor:
	Débito 1 - Responsáveis: João Roberto Porto, CPF-XXX.473.049-XX, ex-servidor do INSS; Carlos César Pereira (CPF: XXX.546.309-XX) e Mailton Pedro de Souza  (CPF XXX.512.879-XX) , terceiros responsáveis, em solidariedade:
	Valor original (R$) 
	Data da ocorrência
	Tipo

	Segurada: Armi Alves Day (NB 42/137.388.487-5) (peça 3, p. 216-230) 

	 1.474,66 
	09/12/2005
	D

	 1.580,00 
	09/12/2005
	D

	 395,00 
	09/12/2005
	D

	 1.580,00 
	09/01/2006
	D

	 1.580,00 
	09/02/2006
	D

	 1.580,00 
	13/03/2006
	D

	 1.580,00 
	10/04/2006
	D

	 1.646,83 
	12/05/2006
	D

	 1.646,32 
	09/06/2006
	D

	 1.646,32 
	13/07/2006
	D

	 1.646,32 
	18/08/2006
	D

	 1.646,32 
	15/09/2006
	D

	 823,16 
	15/09/2006
	D

	 1.646,47 
	20/10/2006
	D

	 1.646,47 
	14/11/2006
	D

	 1.646,47 
	13/12/2006
	D

	 823,31 
	13/12/2006
	D

	 1.646,47 
	09/01/2007
	D

	 1.646,47 
	07/02/2007
	D

	 1.646,47 
	13/03/2007
	D

	 1.646,47 
	17/04/2007
	D

	 1.700,80 
	07/05/2007
	D

	 1.700,80 
	05/06/2007
	D

	 1.700,80 
	10/07/2007
	D

	 1.700,80 
	08/08/2007
	D

	 236,40 
	04/08/2015
	C

	 236,40 
	02/09/2015
	C

	 236,40 
	21/10/2015
	C

	 88,65 
	21/10/2015
	C

	 236,40 
	06/11/2015
	C

	 236,40 
	03/12/2015
	C

	 88,65 
	03/12/2015
	C

	 236,40 
	30/12/2015
	C

	 264,00 
	01/03/2016
	C

	 264,00 
	01/03/2016
	C

	 264,00 
	04/05/2016
	C

	 264,00 
	06/06/2016
	C

	 264,00 
	31/08/2016
	C

	 264,00 
	31/08/2016
	C

	 264,00 
	31/08/2016
	C

	 132,00 
	31/08/2016
	C

	 264,00 
	11/10/2016
	C

	 264,00 
	09/11/2016
	C

	 264,00 
	06/12/2016
	C

	 132,00 
	06/12/2016
	C

	 264,00 
	05/01/2017
	C

	 281,10 
	02/02/2017
	C

	 281,10 
	10/04/2017
	C

	 281,10 
	10/04/2017
	C

	 281,10 
	08/05/2017
	C

	 281,10 
	04/06/2017
	C

	 281,10 
	04/06/2017
	C

	 281,10 
	02/10/2017
	C

	 140,55 
	02/10/2017
	C

	 281,10 
	02/10/2017
	C

	 281,10 
	09/11/2017
	C

	 281,10 
	07/12/2017
	C

	 140,55 
	07/12/2017
	C

	 281,10 
	29/01/2018
	C

	 286,20 
	06/03/2018
	C

	 286,20 
	06/03/2018
	C

	 286,20 
	30/04/2018
	C

	 286,20 
	30/04/2018
	C

	 286,20 
	12/07/2018
	C

	 286,20 
	12/07/2018
	C

	 286,20 
	06/09/2018
	C

	 286,20 
	06/09/2018
	C

	 143,10 
	06/09/2018
	C

	 286,20 
	22/11/2018
	C

	 286,20 
	22/11/2018
	C

	 286,20 
	11/01/2019
	C

	 143,10 
	11/01/2019
	C

	 286,20 
	11/01/2019
	C

Valor atualizado monetariamente até 23/01/2020: R$ 64.672,16 (v. peça 66, p.  1-22) 
	Débito 2 - Responsáveis: João Roberto Porto, CPF-XXX.473.049-XX, ex-servidor do INSS; Carlos César Pereira (CPF: XXX.546.309-XX) , Mailton Pedro de Souza  (CPF XXX.512.879-XX) e Pedro Paulo Reis  (CPF XXX.770.349-XX) , terceiros responsáveis, em solidariedade:
	Valor original (R$) 
	Data da ocorrência
	Tipo

	Segurado: Carlos César Cunha (NB 42/137.795.547-5) (peça 3, p. p. 266-282) 

	 1.870,00 
	20/12/2005
	D

	 311,66 
	20/12/2005
	D

	 1.870,00 
	06/01/2006
	D

	 1.870,00 
	07/02/2006
	D

	 1.870,00 
	07/03/2006
	D

	 1.870,00 
	07/04/2006
	D

	 1.938,25 
	08/05/2006
	D

	 1.937,26 
	08/06/2006
	D

	 1.937,26 
	07/07/2006
	D

	 1.937,26 
	07/08/2006
	D

	 1.937,26 
	08/09/2006
	D

	 968,63 
	08/09/2006
	D

	 1.937,26 
	08/09/2006
	D

	 1.937,44 
	09/10/2006
	D

	 1.937,44 
	08/11/2006
	D

	 1.937,44 
	08/12/2006
	D

	 968,81 
	08/12/2006
	D

	 1.937,44 
	08/01/2007
	D

	 1.937,44 
	08/02/2007
	D

	 1.937,44 
	08/03/2007
	D

	 1.937,44 
	09/04/2007
	D

	 2.001,37 
	08/05/2007
	D

	 2.001,37 
	08/06/2007
	D

	 2.001,37 
	06/07/2007
	D

	 2.001,37 
	07/08/2007
	D

	Segurada: Edi Vollrath (NB 42/138.139.307-9) (peça 3, p. 326-334) 

	 1.570,00 
	11/09/2006
	D

	 1.570,00 
	11/09/2006
	D

	 392,50 
	11/09/2006
	D

	 1.570,00 
	06/10/2006
	D

	 1.570,00 
	09/11/2006
	D

	 1.570,00 
	06/12/2006
	D

	 392,50 
	06/12/2006
	D

	 1.570,00 
	11/01/2007
	D

	 1.570,00 
	06/02/2007
	D

	 1.570,00 
	05/03/2007
	D

	 1.570,00 
	04/04/2007
	D

	 1.618,82 
	04/05/2007
	D

	 1.618,82 
	05/06/2007
	D

	 1.618,82 
	03/07/2007
	D

	 1.618,82 
	07/08/2007
	D

Valor atualizado monetariamente até 23/07/2019: R$ 135.084,08 (v. peça 66, p. 22-34) 
	d) autorizar, desde logo, nos termos do art. 28, inciso II, da Lei 8.443/1992, a cobrança judicial das dívidas caso não atendidas as notificações;
	e) autorizar, caso solicitado pelos responsáveis, o pagamento das dívidas em 36 parcelas mensais e consecutivas, nos termos do art. 26 da Lei 8.443/1992 c/c o art. 217 do Regimento Interno, fixando-lhes o prazo de quinze dias, a contar do recebimento da notificação, para comprovarem perante o Tribunal o recolhimento da primeira parcela, e de trinta dias, a contar da parcela anterior, para comprovarem os recolhimentos das demais parcelas, devendo incidir sobre cada valor mensal, atualizado monetariamente, os juros de mora devidos, na forma prevista na legislação em vigor;
f) encaminhar cópia da deliberação ao Procurador-Chefe da Procuradoria da República em Santa Catarina nos termos do § 3º do art. 16 da Lei 8.443/1992 c/c o § 7º do art. 209 do Regimento Interno do TCU, para adoção das medidas cabíveis; e comunicar-lhe que o relatório e o voto que a fundamentarem podem ser acessados por meio do endereço eletrônico www.tcu.gov.br/acordaos e que, caso haja interesse, o Tribunal pode enviar-lhe cópia desses documentos sem qualquer custo."
É o relatório.

Laudelino Joao da Veiga Netto (20.663/OAB-SC) e outros, representando Pedro Paulo Reis.

Procurador Marinus Eduardo De Vries Marsico.

TOMADA DE CONTAS ESPECIAL. INSS. HABILITAÇÃO E CONCESSÃO IRREGULAR DE BENEFÍCIOS PREVIDENCIÁRIOS. EXCLUSÃO DE CINCO RESPONSÁVEIS DA RELAÇÃO PROCESSUAL. CITAÇÃO. REVELIA DE UM RESPONSÁVEL. REJEIÇÃO DAS ALEGAÇÕES DE DEFESA DOS OUTROS TRÊS RESPONSÁVEIS. CONTAS IRREGULARES. DÉBITO. PRESCRIÇÃO DA PRETENSÃO PUNITIVA.

TOMADA DE CONTAS ESPECIAL (TCE)

Secretaria de Controle Externo de Tomada de Contas Especial (SecexTCE).

Cuidam os autos de tomada de contas especial instaurada pelo Instituto Nacional do Seguro Social - INSS, em desfavor dos Srs. João Roberto Porto, ex-servidor do INSS; Armi Alves Day, segurada, Carlos César Cunha, segurado, Edi Vollrath, segurada, Carlos César Pereira, Eliomar Pedro de Souza, José Carlos de Souza, Mailton Pedro de Souza e Pedro Paulo Reis, na condição de terceiros responsáveis (por sua atuac¿a¿o como intermediadores na perpetrac¿a¿o da irregularidade) , em razão de habilitação e/ou concessão irregular de benefícios previdenciários em decorrência de atos do ex-servidor João Roberto Porto praticados na Agência da Previdência Social Tijucas-Gerência Executiva em Florianópolis/SC do INSS (GEXFLO) .
2. O processo originou-se das constatações de irregularidades no âmbito da Gerência Executiva de Florianópolis/SC, apuradas no Processo Administrativo Disciplinar (PAD) 35239.001448/2006-35, no qual se verificou que o ex-servidor João Roberto Porto concedeu irregularmente benefícios previdenciários, valendo-se de ações judiciais inexistentes (peça 1, p. 31, item 11.16; p. 33, item 11.21; p. 35, item 11.28; p. 185, item 51e 51.1; à peça 1, p. 175, item 48.8) , pela inserção de dados falsos no sistema de benefícios da Previdência Social, condutas essas que resultaram em concessões irregulares de aposentadorias e em sua demissão (cf. Portaria MPS 63, de 3/2/2010, peça 2, p. 26) .
3. No relatório (peça 4, p. 124-150) , o tomador de contas caracterizou a responsabilidade do ex-servidor João Roberto Porto solidariamente com os segurados e os intermediários Carlos Cesar Pereira, Mailton Pedro de Souza, Pedro Paulo Reis, Eliomar Pedro de Souza e José Carlos de Souza, pelo prejuízo de R$ 274.248,07, atualizado monetariamente e acrescido de juros de mora até 13/04/2015 (peça 4, p. 148) .
4. Por seu turno, a Controladoria-Geral da União emitiu o relatório de auditoria nº 1936/2015 (peça 4, p. 183-185) , em concordância com o relatório do tomador de contas. O certificado de auditoria e o parecer do dirigente do órgão de controle interno concluíram pela irregularidade das presentes contas (peça 4, p. 186-190) . O Pronunciamento do Ministro de Estado do Trabalho e Previdência Social atestou haver tomado conhecimento das conclusões (peça 4, p. 194) .
5. Já no âmbito do TCU, a instrução à peça 38, elaborada pela Secretaria de Controle Externo de Tomada de Contas Especial (Secex-TCE) , concluiu-se pela necessidade de realização de citação do ex-servidor do INSS arrolado, João Roberto Porto, e a citação dos responsáveis Carlos César Pereira, Mailton Pedro de Souza e Pedro Paulo Reis pela concessão irregular de benefícios de aposentadoria aos Srs. Carlos César Cunha, Armi Alves Day e Edi Vollrath, sem suporte em documentos ou consultas idôneos, considerando que incluiu dados falsos no Sistema da Previdência Social a partir de ações judiciais inexistentes.
6. A unidade técnica apurou que para os responsáveis Carlos César Cunha, Armi Alves Day, Edi Vollrath, Eliomar Pedro de Souza e José Carlos de Souza os valores dos débitos atualizados imputados a eles no âmbito deste Tribunal, tomados individualmente, estavam abaixo do valor fixado no art. 6º, inc. I, da Instrução Normativa TCU 71/2012, cf. peça 37, p. 20 (isto é, abaixo de R$ 100 mil) . Dessa forma, a título de racionalização administrativa e economia processual, com vistas a evitar que o custo da cobrança seja superior ao valor da importância a ser ressarcida, foi proposto o arquivamento do processo em relação a esses responsáveis, com fundamento no art. 93 da Lei 8.443/1992, nos arts. 169, inciso VI, e 213 do RI/TCU c/c os arts. 6º, inciso I, e 19 da IN/TCU 71/2012 (peça 38, p.12-13) .
7. Apesar de o Sr. João Roberto Porto ter tomado ciência do expediente que lhe foi encaminhado para fins de citação (peça 52) , conforme tratado no item 5, não atendeu e não se manifestou quanto às irregularidades verificadas a ele imputadas. Os demais responsáveis apresentaram as suas alegações de defesa tempestivamente (peças 58, 61 e 62) .
8. De acordo com a Secex-TCE, as alegações de defesa apresentadas pelos responsáveis devem ser rejeitadas pelo Tribunal.
9. Assim, a unidade instrutiva propõe, em pareceres uniformes, julgar irregulares as contas dos responsáveis, imputando-lhes os débitos nos valores apurados, deixando de aplicar a multa proporcional ao débito prevista no art. 57 da Lei 8.666/1993 ante a configuração da prescrição da pretensão punitiva relativa aos ilícitos apurados (peças 67, 68 e 69) . 
10. O Ministério Público junto ao TCU avalizou essa proposta (peça 70) .
11. Acolho o encaminhamento proposto pela unidade técnica, a qual teve a anuência do representante do Parquet especial, cuja análise adoto como parte das minhas razões de decidir.
12. Entendo que não houve elementos que pudessem modificar o juízo acerca das irregularidades em apuração. O Sr. João Roberto Porto optou pelo silêncio, configurando a revelia, nos termos do § 3º do art. 12 da Lei 8.443/1992. Já os demais responsáveis não lograram em afastar as suas responsabilidades na condição de intermediadores dos repasses indevidos.
13. Observo que, em síntese, os Srs. Carlos César Pereira e Mailton Pedro de Souza invocam a anulação da presente TCE por ter se fundamentado em procedimentos adotados pelo INSS considerados ilegais por terem sido motivados por demanda policial fundada em escutas realizadas em setembro de 2007 no âmbito da operação da Polícia Federal. Não houve nenhum enfrentamento de mérito quanto aos fatos a eles imputados, salvo a alegação de que não conheciam as pessoas dos segurados cujos benefícios irregulares são acusados de ter colaborado para sua concessão.
14. Ressalto que a responsabilização desses dois defendentes decorreu de suas ações como intermediadores dos repasses irregulares aos beneficiados. Assim, o contato não foi com os segurados, que poderiam até não conhecer, mas com outros intermediadores do esquema (itens 33.1 e 33.1.1 da instrução à peça 38) .
15. As evidências da participação desses responsáveis estão consignadas no Processo Administrativo Disciplinar (PAD) 35239.001448/2006-35 (v. relatório final, peça 1, p. 15-193) , bem como na sentença da Ação Penal 2007.72.00.01.4657-3/SC (peça 25, p. 35; peça 25, p. 37; peça 254, p. 37-28) .
16. Já no tocante ao Sr. Pedro Paulo Reis, a unidade técnica apurou os seguintes fatos: (i) relato do Sr. Carlos César Cunha, seu cunhado, na condição de segurado, que informou ter-lhe entregue documentos e pago R$ 17.000,00, para obter sua aposentadoria (v. Ação Penal 2007.72.00.014657-3/SC, peça 25, p. 128) ; (ii) registro de ter recebido o pagamento de R$ 22.500,00 feito pela segurada Edi Vollrath a José Carlos de Souza, para dar seguimento às ações que vieram a resultar na concessão indevida de sua aposentadoria (v. Ação Penal 2007.72.00.014657-3/SC, peça 25, p. 132; termo de depoimento de Carlos César Cunha na Polícia Federal, peça 3, p. 116) ; e (iii) foi citado como pertencente a uma rede de agenciadores de segurados para fins de obtenção de concessões de aposentadoria, entre eles os Srs. Eliomar Pedro de Souza, José Carlos de Souza, Mailton Pedro de Souza e próprio defendente, cujos segurados por eles agenciados tinham a documentação e os valores solicitados pelo Sr. João Roberto Porto repassado pelo responsável em apreço (cf. peça 25, p. 74 e 82; v. tb. sentença judicial na Ação Penal 2007.72.00014657-3/SC, peça 25, p. 37-38, 128, 132, 133, peça 26, p. 1; Acórdão da Apelação Criminal 0012146-43.2009.404.7200/SC, peça 5, p. 8; termo de depoimento, peça 3, p. 116) para intermediar a promoção de tais concessões junto ao Sr. João Roberto Porto.
17. Em relação à alegação do Sr. Pedro Paulo Reis de que desconhecia a ilicitude dos procedimentos de recebimento dos valores para viabilizar as concessões e de que não teria agido de má-fé ou se locupletado de valores decorrentes dos ilícitos apontados, constatou-se que a sua responsabilização é por culpa de ter colaborado com o esquema, independentemente de ter se locupletado com ele.
18. Quanto às alegações de litispendência, registre-se que não caberia ao caso, devido ao Princípio da Independência das Instâncias, considerando que não ocorreu a existência de uma sentença penal absolutória resultante do reconhecimento da inexistência de autoria do fato ou da inocorrência material do próprio evento, nos termos do artigo 386, incisos I e IV, do CPP.
19. Com efeito, considero que as alegações de defesa apresentadas pelos responsáveis devem ser rejeitadas.
20. Quanto à pretensão punitiva do TCU, conforme Acórdão 1441/2016-TCU-Plenário, Relator Ministro Benjamin Zymler, que uniformizou a jurisprudência acerca dessa questão, subordina-se ao prazo geral de prescrição indicado no art. 205 do Código Civil, que é de 10 anos, contado da data de ocorrência da irregularidade sancionada, nos termos do art. 189 do Código Civil, sendo este prazo interrompido pelo ato que ordenar a citação, a audiência ou a oitiva do responsável. No presente caso, observa-se ter ocorrido a prescrição da pretensão punitiva por parte do TCU para as irregularidades discutidas nesta TCE, ocorridas nos exercícios de 2005 a 2007, portanto há mais de 10 anos, sem interrupção do prazo prescricional, considerando a necessidade de repetição das citações realizadas em 2016 (item 9 da instrução à peça 38) , tidas, assim, por citações que não mantiveram a sua validade.
21. No que tange à ação de ressarcimento, entretanto, a jurisprudência pacífica nesta Corte é no sentido de sua imprescritibilidade (Súmula TCU 282) . Sem embargo, e em que pese não aventada pela defesa a incidência da recente tese firmada para o Tema 899 de repercussão geral do STF sobre estes autos, trago as considerações seguintes acerca da matéria, haja vista que, como é de conhecimento geral, a Suprema Corte, ao apreciar o RE 636.886/AL (Relator Ministro Alexandre de Moraes, jul. 20/4/2020) , em sede daquela repercussão geral, firmou a tese de que "É prescritível a pretensão de ressarcimento ao erário fundada em decisão de Tribunal de Contas.". Logo, as considerações que farei a seguir se dá em virtude do afastamento de eventuais entendimentos decorrentes da compreensão apenas literal, decorrentes de uma rasa leitura desse enunciado sem o aprofundamento do exame daquele processo e sem a compreensão da matéria ali debatida, capaz de extrair entendimento mais seguro sobre a questão.
22. Nesse sentido, destaco que esta Corte de Contas já se pronunciou sobre a matéria em algumas recentes oportunidades, conforme os Acórdãos 5.690/2020 (Relator Ministro Aroldo Cedraz) e 6.707/2020 (Relator Ministro-Substituto Marcos Bemquerer) ambos da 2ª Câmara, bem como o Acórdão 5236/2020-TCU-Primeira Câmara (Relator Ministro Benjamin Zymler) . A respeito, considero pertinente transcrever parte do Voto que fundamentou o Acórdão 6084/2020-TCU-Primeira Câmara (Relator Ministro Benjamin Zymler) , que igualmente enfrentou o tema, por melhor esclarecer o contexto daquela decisão:
"20. Com relação ao citado RE 636.886/AL, ressalto que o STF fixou o seguinte enunciado para o Tema 899: 'É prescritível a pretensão de ressarcimento ao erário fundada em decisão de Tribunal de Contas'. Não obstante essa respeitável decisão, ainda pairam diversas dúvidas sobre a matéria, pois é possível a conclusão de que a deliberação não tratou da prescrição do processo de controle externo levado a cabo perante o Tribunal de Contas da União, mas sim da prescrição intercorrente ocorrida durante a fase de execução do acórdão condenatório do Tribunal.
21. A decisão do STF versou sobre recurso extraordinário interposto pela União contra acórdão do Tribunal Regional Federal da 5ª Região que negou provimento a embargos de declaração opostos contra acórdão de sua lavra, assim ementado:
'EMENTA: TRIBUTÁRIO. PROCESSUAL CIVIL. EXECUÇÃO FISCAL. PROCESSO PARALISADO POR MAIS DE CINCO ANOS. PRESCRIÇÃO INTERCORRENTE. OCORRÊNCIA. 1. Para fins práticos, deve-se observar quando a Fazenda Pública foi intimada a providenciar o andamento do feito. Passados cinco anos sem diligências concretas, ocorre a prescrição intercorrente. Caso haja suspensão na forma do art. 40, da Lei n. 6.830/80, ocorre a extinção se o feito permanecer paralisado por mais de seis anos. 2. Na hipótese dos autos, houve o arquivamento sem baixa do processo em 12.08.1999 e até a data da sentença extintiva do feito em 05.06.2006, a Fazenda Nacional não apresentou nenhuma medida concreta quanto à localização do devedor ou de seus bens. Revela-se, portanto, inequívoca a ocorrência da prescrição intercorrente.'
22. No caso, a Fazenda Pública deixou a ação paralisada por mais de seis anos, o que ensejou a declaração de prescrição intercorrente no aludido caso concreto. Como se vê da leitura da ementa, a questão controversa em discussão naquela deliberação era unicamente a prescrição intercorrente ocorrida durante a fase de execução do acórdão condenatório do Tribunal.
23. Com base nessa possível interpretação, a matéria decidida no aludido feito não teria nenhuma repercussão de ordem prática e jurídica na presente tomada de contas especial, cujo título executivo extrajudicial ainda não se formou. Caso a AGU, na execução de eventual decisão condenatória proferida neste feito, deixe de adotar as medidas pertinentes dentro do prazo de cinco anos, aí sim haverá a aplicação da tese emanada no RE 636.886, com o reconhecimento da prescrição intercorrente da ação de ressarcimento ao erário fundada em decisão de Tribunal de Contas (a ação de execução fiscal) , pela hipotética inação da Fazenda Pública.
24. Ainda que se interprete que a decisão do STF seja também aplicável à tramitação do processo de controle externo no âmbito do TCU, exsurgem outras diversas questões fundamentais para que esta Corte de Contas estabeleça novo tratamento acerca da prescrição do débito e da pretensão punitiva, em particular qual seria o dies a quo (data de ocorrência do fato irregular ou data do seu conhecimento pelo TCU) e quais seriam as hipóteses de interrupção da prescrição.
25. Diante de todas as dúvidas ainda existentes sobre a decisão do STF no âmbito do RE 636.886, opto por aplicar ao caso em exame a jurisprudência do TCU então existente, que se fundamenta no art. 37, § 5º, da Constituição Federal, no que tange ao ressarcimento do prejuízo." (destaquei) 
23. Seguindo esse mesmo entendimento, afasto a prescrição da ação de ressarcimento, tendo em vista a jurisprudência deste Tribunal acerca da imprescritibilidade dessas ações, nos termos do art. 37, § 5º, in fine, da Constituição Federal (vide Súmula TCU 282) .
24. Diante do exposto, conclui-se que as contas dos responsáveis devem ser julgadas irregulares, com a correspondente condenação ao ressarcimento dos débitos imputado na citação, deixando-se de propor a aplicação da multa proporcional ao débito prevista no art. 57 da Lei 8.443/1992, ante a configuração da prescrição da pretensão punitiva relativa aos ilícitos apurados.
25. Cabível, ainda, a proposição de remessa de cópia dos elementos pertinentes à Procuradoria da República no Estado de Santa Catarina, atendendo, assim, ao disposto no art. 16, § 3º, da Lei 8.443/1992 c/c o art. 209, § 7º, do Regimento Interno/TCU.
26. Por fim, deixo de acolher a proposta da unidade instrutiva de autorizar o parcelamento das dívidas, por entender que essa medida somente deve ser adotada mediante solicitação das partes.
	Ante o exposto, manifesto-me por que o Tribunal aprove o acórdão que ora submeto à deliberação deste Colegiado.
TCU, Sala das Sessões Ministro Luciano Brandão Alves de Souza, em 9 de fevereiro de 2021.
AUGUSTO SHERMAN CAVALCANTI 
Relator